【裁判字號】    90,交易,119
【裁判日期】    921016
【裁判案由】    過失傷害
【裁判全文】
臺灣臺北地方法院刑事判決                          九十年度交易字第一一九號
    公  訴  人  臺灣臺北地方法院檢察署檢察官
    被      告  乙○○  男  五.
右列被告因過失傷害案件，經檢察官提起公訴（九十年度調偵字第一四一號），本院
判決如左：
    主  文
乙○○因過失傷害人，處拘役伍拾日，如易科罰金以佰元折算壹日。
    事  實
一、乙○○於民國八十九年三月六日五時三十分許，駕駛車牌號碼Ｔ四—六六一二號
    之自用小客車，沿台北市○○○路北向南內側第一快車道欲往羅斯福路方向行駛
    ，途經該路段與羅斯福路及愛國東、西路之四岔路口處時，本應注意汽車行駛時
    ，駕駛人應注意車前狀況，隨時採取必要之安全措施，而依當時天候晴、夜間有
    照明光線、道路狀況乾燥、無缺陷且視距良好，並無不能注意之情事，竟疏於注
    意，於通過上開交岔路口時，未留意車前狀況，適對向車道有告訴人甲○○○無
    照騎乘車牌號ＱＶＴ—六一五號輕型機車，沿羅斯福路由南向北往中山北路之方
    向行駛，行經前揭交岔路口處時，亦疏於注意車前狀況及侵入對向車道範圍行駛
    ，二車之前車頭遂於前揭交岔路口內發生撞擊而肇事，甲○○○因而受有左股骨
    骨折之傷害。
二、乙○○於肇事後，在未被有偵查犯罪職權之公務員知悉前，不逃避接受裁判，停
    留現場，在臺北市政府警察中正一分局交通分隊之警員盧信春據報前往現場處理
    時，即當場承認為肇事人，因而接受裁判。
三、案經乙○○自首及甲○○○訴由臺北市政府警察中正一分局報請臺灣臺北地方法
    院檢察署檢察官偵查起訴。
    理  由
一、訊據被告乙○○固坦承於右揭時、地駕駛前開車牌號碼之自用小客車在前述肇事
    地點與告訴人甲○○○仁騎乘輕型機車發生擦撞，告訴人因而受傷等情，惟矢口
    否認有何過失傷害之犯行，並以下列等語為辯：(一)本件車禍係告訴人違規自愛國
    西路慢車道闖紅燈強行違規左轉中山南路，從現場圖看來，只有告訴人從愛國西
    路左轉中山南路，才能與被告車輛由中山南路進入羅斯福之行向交會而有機會發
    生碰撞，又告訴人住在土城市，平常在民權東路行天宮附近擺攤賣成衣，考慮其
    上工之動線，距離也較近，而被告車輛行經肇事地點時，並未逆向行駛及闖紅燈
    ，故本件車禍肇因為告訴人機車違規闖紅燈且未依二段式左轉之規定，直接由愛
    國西路慢車道強行左轉進入中山南路所致。(二)台北市車輛行車事故鑑定委員會鑑
    定報告及台北市政府交通局覆議意見書均指出，由告訴人機車反彈長達十點八公
    尺之刮地痕可知，以刮地痕０點五公尺摩擦係數加上煞車痕換算車速已超過五十
    公里，被告車速有超速之嫌，然被告車輛有無超速之間題，應從已身之刮地痕來
    看，而非從已身之刮地痕加上告訴人機車倒地之刮地痕來算，鑑定及覆議機關認
    被告車輛有超速之認定依據，顯然有誤，且被告車輛為一九八九年份一千三百Ｃ
    Ｃ手排車，排氣量小、馬力不大及加速甚慢，在肇事地點約二十公尺之短距離內
    ，欲靜止加速到時速五十公里以上實不可能。(三)告訴人騎乘機車未依規定疾駛過
    來，被告當時已盡相當之注意義務，但無法預防告訴人違規自愛國西路慢車道竄
    出，自得以信賴原則而免除其過失責任。
二、經查：
(一)、關於本件車禍事故發生經過，被告於前揭交通事故談話記錄表自承：「……沿中
    山南路北向南方向行駛於內側第一快車道上往南直行，當行駛至肇事路口時，我
    看見北向南方向號誌為紅燈，我便將車暫停，待北向南號誌轉換為綠燈後，我便
    駕車由北向南方向起步行駛，行駛至肇事地，我看見肇事路口有部機車ＱＶＴ—
    六一五號輕機車，由愛國西路慢車道西轉北方向左轉往我車前右前車頭行駛而來
    碰撞到我車右前車頭而肇事。」等語，復參酌道路交通事故調查報告表所附現場
    圖所示，被告車輛前左、右輪煞車痕跡，從肇事終止處往後延伸各長八點０、七
    點０公尺且呈直線形，而該剎車痕延伸方向來自中山南路內側快車道等情，故被
    告自承當時由中山南路北往南方向行駛於內側快車道一節，應可採信；惟關於告
    訴人之行車動線，據告訴人八十九年七月八日警局詢問筆錄指述：「……沿羅斯
    福路東向西行駛（應係為羅斯福路南向北之誤），行經中山北路、愛國西路口時
    遭乙○○駕駛Ｔ四—六六一二號自小客車撞傷……」及於九十年十二月十七日本
    院調查時稱：「我住在土城市，我當天走光復橋接西藏路、和平西路、寧波西街
    到羅斯福路，然後要直走中山南路要去行天宮」等語，是告訴人稱事故發生時係
    由羅斯福路南向北直行中山南路，此行車動向與前揭被告堅稱告訴人機車係由愛
    國西路慢車道西轉北方向左轉往中山南路行駛等語顯不相同。
(二)、本件依卷附道路交通事故調查表之警繪現場圖顯示，肇事地點為市區道路○○○
    路面乾燥、無缺陷、無障礙物、視距良好、有行車管制號誌且動作正常、有行車
    分向線、有快慢車道分隔線、有適當標誌、速限四十公里，而本件肇事地點位於
    中山南路與羅斯福路及愛國東、西路之四岔路口處，由於中山南路與羅斯福路一
    段兩路肢交叉角度約為一三二度，而中山南路呈北偏東約六度，而非互相垂直，
    故警繪現場圖中據以作為基準之橫向基準線，其一為愛國西路北側快慢分隔島南
    緣延伸線，另一為中央分向島北緣延伸線，而縱向基準線僅示意通過羅斯福路一
    段中央分向島北端，且與橫向基準線垂直之情況，如考量肇事路口之中山南路與
    羅斯福路交岔路口為斜交之特性及一般事故現場定位測量習慣，現場圖中據以作
    為測量基準之縱向基準線即羅斯福路一段中央分向島延伸線，應作逆時針旋轉三
    十六度套繪至現場路況比例圖中，有關肇事地點路況業據本院函請之鑑定機關即
    中央警察大學，於九十二年二月十二日起數度前往現場勘測路面配置情形，公訴
    人以現場圖所表示之部分情況為據，認中央警察大學就現場圖中有關橫、縱向基
    準線之推論與實際情況不符，請求傳訊繪製現場圖之臺北市政府警察中正一分局
    交通分隊警員陳榮信、盧信春為證，本院認無必要，合先敘明。
(三)、本件車禍發生後，依據前揭現場圖顯示，被告車頭朝南，右前車角距愛國西路北
    側快慢車道分隔島南緣延伸線縱向距離為二點四公尺，右前、後車角距假想南北
    走向基準線，即通過羅斯福路一段北端分向島西緣與愛國西路垂直之假想南北走
    向基準線，橫向距離各為０點０、０點三公尺，而告訴人機車頭朝北、車身向左
    倒地，機車車長中心通過愛國西路路中分向島北緣延伸線，前、後車輪軸中心距
    假想南北走向基準線橫向距離各為０點０、０點二公尺，在被告車輛前方約二點
    四公尺起的愛國西路西向外側汽車道延伸線內有碎落物，被告車輛煞車痕從左、
    右前輪肇事終止位置往後延伸，左、右各長八與七公尺，告訴人機車刮地痕跡長
    十點八公尺，約從被告車輛右前座旁０點七公尺處，延伸至機車倒地位置，是根
    據前揭現場圖所標示被告車輛左、右前輪各長八點０、七點０公尺之煞車痕，告
    訴人機車直線形刮地痕跡長十點八公尺，被告車輛行駛軌跡可依煞車痕跡反方向
    往後（北）推移，而告訴人機車於肇事終止位置呈左倒狀，顯示告訴人機車在碰
    撞後，車體係向左傾倒，故兩車發生初始碰撞地點係在告訴人機車刮地痕起點前
    之某處。
(四)、再核對現場相關跡證位置與卷附道路交通事故補充資料表、台北市政府警察局交
    通警察大隊九十年三月十四日北市警交大四字第九０六一九四三五００號函覆本
    院有關車損及現場照片之情形，被告車輛右前大燈燈殼破裂，前保險桿近中心處
    ，約在車牌號碼「四」之位置，受撞內凹變形，前下巴鈑金變形，引擎蓋前緣近
    中心處受撞凹損變形，右前輪前方保險桿尾端、下巴鈑金受擠壓變形，另前擋風
    玻璃下方右四分之一處破裂，而告訴人機車前車頭內凹，前置物籃內凹，左前車
    身破裂等車損情況，是由被告車前保險桿近中心處，約在車牌號碼「四」之位置
    ，受撞內凹，其力量係來自於被告車輛之右前方，此一碰撞部位是告訴人機車車
    體撞擊被告車輛時的主要著力點，也因此撞擊造成被告車前保險桿右端被往後推
    擠，形成右前輪前方保險桿尾端、下巴鈑金受擠壓變形，被告車輛除車牌號碼「
    四」之位置受撞外，在前擋風玻璃下方右四分之一處有擊破裂痕跡，推論此兩點
    的連線方向即為告訴人機車撞擊被告車輛的作用力方向，故兩車之碰撞型態為具
    有角度之對撞事故，又被告車輛前保險桿在車牌號碼「四」位置之撞擊凹痕，距
    地高約０點四至０點五公尺，據前述兩車碰撞角度推論及告訴人機車車損照片顯
    示，最有可能之碰觸部位為告訴人機車前車頭飾板正中央或右側外緣等高部位，
    告訴人機車除在初始碰撞的剎那間，可能以前車頭右前飾板外緣碰觸被告車車牌
    號碼「四」處之保險桿外，告訴人機車車頭部位順勢被被告車輛往前推撞，造成
    被告車前保險桿右端被往後推擠，形成右前輪前方保險桿尾端，下巴鈑金受擠壓
    變形，而此時告訴人身體右側、機車右後車身觸及被告車前車頭車牌上方之引擎
    蓋板前端形成凹損，在此瞬間告訴人機車前進受阻，告訴人身體也順著原來慣性
    方向右前傾，頭部點撞被告車前擋風玻璃下方右四分之一處並留下破裂痕跡，由
    於兩車碰撞時動量相差懸殊，在前述碰撞過程中，被告、告訴人兩車從車體初始
    碰觸至告訴人機車右側車身全面與被告車前車頭碰觸之動作在瞬間完成，告訴人
    身體在未與機車分離前，即連車帶人被被告車輛往其前進方向推撞，導致告訴人
    彈開向左倒地，告訴人身體左側（臀部）落地造成左股骨骨折，告訴人機車左側
    車身著地滑行，機車支撐架左側在地面留下直線形刮地痕跡長十點八公尺，當告
    訴人機車被告車輛推彈開來時，車尾受力較重會有順時針旋轉現象，加上原來機
    車向前之慣性，告訴人機車會往被告車右前方彈開，著地後順著被告車推撞方向
    滑行，依此推論兩車車體初始碰撞地點約在距刮地痕起點前約二至三公尺處，其
    確切地點在羅斯福路一段中央分向島延伸線之西約一公尺，被告車輛肇事終止位
    置之後方。
(五)、經本院將相關卷證函請中央警察大學鑑定肇事責任之結果，認被告與告訴人兩車
    碰撞型態為交岔路口之角撞事故，已如前述，根據被告車輛煞車痕直線形特徵係
    屬突然發現之反應動作，顯示其前並未發覺告訴人來車，故被告前揭對於告訴人
    機車行向之陳述可信度不高，另據兩車碰撞角度推定結果，以及被告車輛在車牌
    號碼「四」位置之撞擊凹痕與前擋風玻璃下方右四分之一處有擊破裂痕跡，推論
    此兩點的連線方向即為告訴人機車撞擊被告車輛的作用力方向，此方向來自由南
    往北，故事故發生前告訴人機車由南向北行駛之可能性較高，由於中山南路南向
    與羅斯福路北向之行車管制號誌屬於同一時相，即兩車同時擁有通行路權，再依
    兩車車體初始碰撞地點推定結果，告訴人機車係在羅斯福路一段中央分向島延伸
    線之西約一公尺與被告車輛發生碰撞，告訴人機車事故發生前行向如依前項推定
    結果為南向北行駛，然因事故發生地點路口面積過大無適當行車導引線輔助，且
    中山南路與羅斯福路約以一三二度交叉，由羅斯福路北向欲駛入中山南路慢車道
    之車流，常會右偏左行駛之行為，此有卷附中央警察大學九十二年五月十六日校
    科字第九一０五二三八號函所附鑑定報告書一份可參。
(六)、按汽車行駛時，駕駛人應注意車前狀況並隨時採取必要之安全措施，道路交通安
    全規則第九十四條第三項定有明文。本件依據卷附道路交通事故調查表所繪製之
    現場圖所示，肇事處之中山南路與羅斯福路及愛國東、西路之四岔路口，路面遼
    闊，視野寬廣，且徵之道路交通事故調查報告表各欄項目明細內容，足見當時天
    候晴朗、有夜間照明光線，依被告當時行駛之路線，應無不能注意之情事，根據
    前揭中央警察大學之鑑定報告書所推論，告訴人機車係沿羅斯福路由南向北行駛
    ，復審酌道路交通事故調查報告表之現場圖所示，被告車輛前左、右輪煞車痕跡
    ，從肇事終止處往後延伸各長八點０、七點０公尺且呈直線形，是由被告車輛煞
    車痕直線形特徵係屬突然發現之反應動作等情觀之，顯見被告當時並未充分應注
    意車前狀況，以致在前揭交岔路口突見告訴人機車，沿羅斯福路由南向北方向行
    駛而至時，二車閃避不及發生撞擊而肇事；被告雖於前揭交通事故談話記錄表中
    對於警員詢問其發現危害狀況時距離對方多遠時答稱：「約十到十五公尺。」又
    詢問肇事當時行車速率多少時答稱：「約二十五到三十公里。」等語，其於九十
    二年九月二十五日本院調查時亦辯稱：當時在行進中有看到告訴人機車，大約距
    離十五公尺左右就開始踩煞車，且當時之行車速度僅有二十或二十五公里左右等
    情，意指其已盡注意車前狀況義務，但由前揭被告辯稱行經肇事路口，約距十五
    公尺時已發現告訴人機車之車前狀況，若以其自承之二十至三十公里之行車速度
    ，對照卷附汽車剎車距離、行車速度及道路摩擦係數對照表，行車速度四十公里
    ，以摩擦係數最低之瀝青、潮濕、三年以上之路面情況，所需之剎車距離僅為十
    點五公尺，而被告自承之行車速度、當時為乾燥之柏油路面狀況，其應有充裕之
    反應距離及時間，卻仍然以前車頭與告訴人機車之前車頭發生撞擊而肇事，亦足
    見其雖注意車前狀況，然並未隨時採取必要之安全措施，其違反道路交通安全規
    則第九十四條第三項之規定，被告對本件車禍之發生有過失存在，堪予認定。至
    告訴人機車由羅斯福路一段南向北行駛，未能依同前規則第九十四條規定，充分
    注意車前狀況導致侵入對向車道範圍，與由被告所駕駛之自用小客車發生碰撞為
    肇事主因，並不足以減免被告過失責任之成立，再告訴人未領有駕駛執照騎乘機
    車之行為，固屬違反行政規章，應由主管機關循交通法規予以行政處罰，本院查
    無其他證據足認告訴人無駕駛執照騎乘機車對於本件車禍事故之發生有何影響，
    是告訴人無照駕駛非屬刑法之過失責任成立，均附此說明。
(七)、本件肇事責任經送請臺北市車輛行車事故鑑定委員會鑑定及台北市交通局覆議結
    果，均研判告訴人機車沿愛國西路由西向東行駛，至肇事路口因號誌已轉換，無
    法到達羅斯福路機車待轉區，涉嫌順勢由西向北逕行左轉中山南路，致與被告車
    輛沿中山南路內側車道北向南起步行駛發生撞擊，告訴人有未依機車兩段式左轉
    標誌違規左轉之情事，又被告車輛左、右前煞車痕各長八及七公尺平均長七點五
    公尺及被告車輛尚未煞停撞及告訴人機車後，使機車反彈形成長達十點八公尺之
    刮地痕，以刮地痕０點五摩擦係數加上被告車輛煞車痕換算，被告車速已超過時
    速五十公里，有超速行駛之情事等語，然前者錯判告訴人機車行車動向，已如前
    所述，而後者對於被告車輛行駛速率估算，逕將告訴人機車反彈距離估算速率直
    接納入求算被告車速，然依機車滑行距離推算出之初速，係機車倒地剎那之移動
    速率，此速率估算結果顯有誤謬，此均有前揭卷附中央警察大學鑑定報告書可參
    ，故該鑑定結果均為本院所不採，中央警察大學鑑定報告書內容陳述本件車禍發
    生經過，推論告訴人機車應屬行經該路口時未充分注意前方狀況，導致侵入對向
    車道範圍與被告車道發生碰撞，然由被告車輛煞車痕直線形特徵係屬突然發現之
    反應動作，鑑定報告書僅考量被告駕車發現告訴人機車侵入車道時採緊急煞車動
    作，卻忽略當時肇事地點之現場情況，被告應有充裕之反應距離及時間，詎仍發
    生本件事故，應有肇事因素，本院依卷內資料獨立為判斷，不受拘束。
(八)、末按汽車駕駛人對於防止危險發生之相關交通法令之規定，業已遵守，並盡相當
    之注意義務，以防止危險發生，始可信賴他人亦能遵守交通規則並盡同等注意義
    務。若因此而發生交通事故，方得以信賴原則為由免除過失責任。最高法院著有
    八十四年台上字第五三六○號判例參照。本件被告經過交岔路口時，未充分注意
    車前狀況並隨時採取必要之安全措施，其違反道路交通安全規則第九十四條第三
    項規定，已如前述，對於防止危險發生之相關交通法令並未遵守，亦未盡相當之
    注意義務以防止危險發生，縱告訴人亦未能充分注意車前狀況導致侵入對向車道
    行駛為肇事主因，惟此僅為民事上過失責任相抵之問題，仍無法解免被告前述之
    過失責任，是被告以此辯稱因信賴告訴人會遵守交通規則，對事故發生無可預知
    ，並認無過失云云，尚難採信。
(九)、綜上所述，本件事證明確，被告所辯要屬卸責、避就之詞，委無可採，其犯行堪
    以認定，應依法論科。
三、核被告所為，係犯刑法第二百八十四條第一項前段之過失傷害罪。又被告於肇事
    後，於警員前往肇事現場處理時，在其上開犯行未為任何有偵查犯罪職權之公務
    員已知悉前，不逃避接受裁判而當場向警員自首，承認其為肇事人，有台北市政
    府警察局中正一分局交通分隊警員盧信春所填具之自首調查報告表一份附於本院
    刑事卷宗內可稽，是被告既已向該管公務員申述犯罪事實，而不逃避接受裁判，
    已合於刑法第六十二條前段所定對於未發覺之犯罪自首而接受裁判之要件，應依
    該條規定減輕其刑。爰審酌被告未曾受有期徒刑以上刑之宣告，此有臺灣高等法
    院被告全國前案記錄表一紙附卷可憑，惟犯後猶矢口否認過失之犯後態度、本件
    車禍應由告訴人負較重之過失程度及對其所造成之傷害，以及迄今被告尚未與告
    訴人就民事賠償達成和解等一切情狀，量處如主文所示之刑。又被告行為後，刑
    法第四十一條易科罰金之規定，已於九十年一月十日修正公佈、同年月十二日生
    效，將得易科罰金之範圍擴及「犯最重本刑為五年以下有期徒刑以下之罪，而受
    六個月以下有期徒刑或拘役之宣告，因身體、教育、職業、家庭之關係或其他正
    當事由，執行顯有困難者，……」經比較修正前後關於易科罰金之規定，以修正
    後之新法對於被告較為有利，而本件所宣告之刑又合於諭知易科罰金之折算標準
    ，爰依刑法第二條第一項前段適用刑法第四十一條第一項規定，諭知易科罰金之
    折算標準。
四、據上論斷，依刑事訴訟法第二百九十九條第一項前段，刑法第二條第一項前段、
    第二百八十四條第一項前段、第四十一條第一項前段、第六十二條前段，罰金罰
    鍰提高標準條例第一條前段、第二條，判決如主文。
本案經檢察官周士榆到庭執行職務。
中      華      民      國    九十二    年      十      月     十六     日
                                      臺灣臺北地方法院交通法庭
                                          審判長法  官  陳博文
                                                法  官  陳婷玉
                                                法  官  鄧德倩
右正本證明與原本無異。
如不服本判決，應於判決送達後十日內向本院提出上訴狀（應抄附繕本）。告訴人或
被害人如對於本判決不服者，應具備理由請求檢察官上訴，其上訴期間之計算係以檢
察官收受判決正本之日期為準。
                                                書記官  石幸代
中      華      民      國    九十二    年      十      月     十六     日
附錄本案論罪科刑法條全文：
中華民國刑法第二百八十四條
 (過失傷害罪)
因過失傷害人者，處六月以下有期徒刑、拘役或五百元以下罰金，致重傷者，處一年
以下有期徒刑、拘役或五百元以下罰金。
從事業務之人，因業務上之過失傷害人者，處一年以下有期徒刑、拘役或一千元以下
罰金，致重傷者，處三年以下有期徒刑、拘役或二千元以下罰金。


司法院資訊處製作；財團法人民間司法改革基金會備份。
